【裁判字號】    98,交聲,2842
【裁判日期】    981029
【裁判案由】    聲明異議
【裁判全文】
臺灣高雄地方法院交通事件裁定        98年度交聲字第2842號
原處分機關  交通部公路總局高雄區監理所
異  議  人
即受處分人  甲○○
上列異議人即受處分人因違反道路交通管理處罰條例案件，對於
交通部公路總局高雄區監理所民國98年9 月22日所為之處分（原
處分案號：高監自裁字第裁80-Z5B001901號），聲明異議，本院
裁定如下：
    主  文
原處分關於罰鍰部分撤銷。
前項撤銷部分不罰。
其餘異議駁回。
    理  由
一、聲明異議意旨略以：異議人即受處分人甲○○於民國97年7
    月12日清晨4 時55分許，因酒後駕駛車牌號碼ZX-1658 號自
    用小客車，行經國道十號西向6 公里處，為警攔檢實施酒測
    ，測得呼氣酒精濃度為每公升0.89毫克而移送偵辦，經臺灣
    高雄地方法院檢察署（下稱高雄地檢署）檢察官以97年度偵
    字第220177號予以緩起訴處分1 年，並應向國庫支付新臺幣
    （下同）50,000元，並經原處分機關於97年10月14日裁決異
    議人罰鍰49,500元，吊扣駕駛執照12個月，嗣異議人向本院
    聲明異議，經本院以97年度交聲字第2448號裁定撤銷原處分
    罰鍰部分，且異議人已於97年9 月11日繳清緩起訴處分之罰
    金，然原處分機關竟於98年9 月22日再次裁決異議人罰鍰49
    ,500元及吊扣駕照12個月，顯已違反一事不二罰之規定，且
    檢察官所為之緩起訴處分應屬實質刑事法律處罰，行政機關
    不得再處以罰鍰，爰依法聲明異議，請求撤銷原處分等語。
二、按汽車駕駛人飲用酒類後其吐氣所含酒精濃度超過每公升0.
    25毫克者，不得駕車；汽車駕駛人，駕駛汽車經測試檢定有
    酒精濃度超過規定標準者，處15,000元以上60,000元以下罰
    鍰，並當場移置保管其車輛及吊扣其駕駛執照1 年，道路交
    通管理處罰條例第35條第1 項第1 款，道路交通安全規則第
    114 條第2 款固分別定有明文。。惟按一行為同時觸犯刑事
    法律及違反行政法上義務規定者，依刑事法律處罰之。但其
    行為應處以其他種類行政罰或得沒入之物而未經法院宣告沒
    收者，亦得裁處之。前項行為如經不起訴處分或為無罪、免
    訴、不受理、不付審理之裁判確定者，得依違反行政法上之
    義務規定裁處之，行政罰法第26 條 已定有明文。而依行政
    罰法第26條之立法理由觀之，「一行為同時觸犯刑事法律及
    違反行政法上義務規定時，由於刑罰與行政罰同屬對不法行
    為之制裁，而刑罰之懲罰作用較強，故依刑事法律處罰，即
    足資警惕時，實無為一事二罰再處行政罰之必要，且刑事法
    律處罰，由法院依法定程序為之，較符合正當法律程序，應
    予優先適用。但罰鍰以外之沒入或其他種類行政罰，因兼具
    維護公共秩序之作用，為達行政目的，行政機關仍得併與裁
    處」，故探究其立法目的，無非在處罰目的相同且處罰方式
    相同時，若依刑事法律處罰，即足資警惕時，實無為一事二
    罰再處行政罰之必要，但罰鍰以外之沒入或其他種類行政罰
    ，因兼具維護公共秩序之作用，為達行政目的，行政機關仍
    得併與裁處。此所謂刑事法律處罰，自應指實質刑事法律處
    罰，亦即依據刑事訴訟法之正當法律程序下，所給予帶有強
    制性、懲罰性之處罰。是以刑事訴訟法第253 條之1 所指之
    緩起訴處分，其中檢察官命被告為金錢給付部分，並得為民
    事強制執行名義，受處分人因上開緩起訴處分而剝奪其財產
    權，且前揭金錢給付義務亦具有強制性、懲罰性，雖不若易
    科罰金係以支付金錢作為自由刑之替代，惟經由緩起訴處分
    條件之履行使其免於遭檢察官發動起訴程序，仍具有替代刑
    罰之效果，廣義而言，應屬前揭所稱之「實質刑事法律處罰
    」，而有行政罰法第26條第1 項「一事不二罰」規定之適用
    。末按94年12月28日修正公布，並自95年7 月1 日施行之道
    路交通管理處罰條例第35條第8 項規定；「... 前項（指有
    酒精濃度超過規定標準而駕駛車輛等情形）汽車駕駛人，經
    裁判確定處以罰金低於本條例第92條第3 項所訂最低罰鍰基
    準規定者，應依本條例裁決繳納不足最低罰鍰之部分。」，
    而依其性質道路交通管理處罰條例第35條第8 項應為行政罰
    法第26條第1 項之特別規定，是汽車駕駛人有違反同條第1
    項規定，同時違反刑事法律者，經裁判確定處以罰金低於本
    條例第92條第3 項所定最低罰鍰基準規定者，仍得就不足額
    部分課以行政處罰。
三、經查：
  (一)異議人於上揭時、地，酒後駕駛前開自用小客車，為警攔檢
    測得呼氣酒精濃度含量為每公升0.89毫克，當場舉發，其酒
    後駕車行為，因同時犯刑法第185 條之3 公共危險罪，為警
    移送偵辦，經高雄地檢署檢察官以97年度偵字第20177 號為
    緩起訴處分，其期間為1 年，異議人並應向國庫支付50,000
    元，且上開緩起訴處分後經臺灣高等法院高雄分院檢察署（
    下稱高雄高分檢）以97年度上職議3791號處分書駁回再議確
    定，異議人並已於97年9 月11日支付完畢；原處分機關則於
    97年10月14日以酒精濃度超過規定標準，依道路交通管理處
    罰條例第35條第1 項第1 款規定，裁處罰鍰49,500元，吊扣
    駕照12個月並施以道安講習，嗣異議人向本院聲明異議，經
    本院以97年度交聲字第2448號案件審理，認緩起訴時間尚未
    屆滿，緩起訴期滿前，異議人仍有被撤銷緩起訴而受刑事處
    罰之可能，原處分機關不得於緩起訴期間屆滿前為關於罰鍰
    之行政裁罰，裁定撤銷原處分關於罰鍰之部分。嗣於98年8
    月24日緩起訴處分其滿未經撤銷結案，原處分機關復於98年
    9 月22日就本案裁處罰鍰49,500元，吊扣駕照12個月並施以
    道安講習等情，有內政部警政署國道公路警察局公警局交字
    第Z5B001901 號舉發違反道路交通管理事件通知單、酒精濃
    度測試表、原處分機關97年10月14日、98年9 月22日裁決書
    、上開緩起訴處分書、高雄高分檢97年度上職議字第3791號
    處分書、高雄地檢署沒金字00000000號自行收納款項統一收
    據、本院97年度交聲字第2448號刑事裁定，及臺灣高等法院
    被告前案紀錄表各1 份附卷可稽（見本院卷第10至17、21至
    23頁），復為異議人所不爭執，是上開事實，均堪以認定。
  (二)依前揭說明，異議人所受之緩起訴處分固非刑法所定刑罰之
    種類，然已對異議人名譽、心理產生相當制約並影響被告之
    財產等權益，亦應可實質該當行政罰法第26條第1 項之「依
    刑事法律」之處罰。據此，異議人既已依上開緩起訴處分繳
    納50,000元，原處分機關依道路交通管理處罰條例第35條第
    1 項第1 款規定，對異議人上開違規行為予以裁罰時，就該
    49,500元罰鍰部分，自不得再科處行政罰，始為適法。
  (三)又按重覆處分係指先前已作成並對外生效之行政處分，即所
    謂第一次裁決後，又重為內容與之相同之處分。建構重覆處
    分之實益，在於確定救濟期間仍以第一次裁決起算為準，換
    言之，重覆處分不影響第一次裁決之形式及實質的存續力（
    確定力）（見吳庚《行政法之理論與實用》增訂九版，第33
    9 頁）。查本件原處分機關於98年9 月22日所再製作之高監
    自裁字第裁80-Z5B001901號裁決書，係以先前舉發之事實為
    基礎，並未重新再為實體審查，是該裁決書所載「吊扣駕駛
    執照12個月」之處分，性質上僅為重覆處分，揆諸前揭說明
    ，其救濟期間仍應以第一次裁決時，即原處分機關於97年10
    月14日所為裁決書送達於受處分人時起算，本件異議人竟於
    一年後之98年10月12日始就吊扣駕駛執照12個月之處分聲明
    異議，顯已逾越法定20日聲明異議之不變期間，是其此部分
    之異議顯不合法律上程式，且無從補正，應予駁回。
  (四)再者，異議人為本件違規時，係持有普通小型車之駕駛執照
    ，而駕駛上開自用小客車，有公路監理電子閘門證號查詢汽
    車駕駛人資料1 份附卷可憑（見本院卷第24頁），本件異議
    人既係駕駛自用小客車違反道路交通管理處罰條例第35條第
    1 項第1 款之規定，依法自可吊扣其普通小型車駕駛執照，
    是原處分機關於97年10月14日裁處異議人吊扣駕駛執照12個
    月之處分並無違誤，復未經異議人聲明異議而確定，並自97
    年10月14日起至98年10月13日起由原處分機關執行吊扣在案
    ，亦據原處分機關載明於98年9 月22日之裁決書上，足見上
    開吊扣駕駛執照之處分業已執行完畢，亦無審究實益，異議
    人猶執前詞異議，顯有誤會，附此敘明。
四、綜上所述，原處分機關逕以異議人酒精濃度超過規定標準，
    而對其裁處罰鍰49,500元，依上開說明，應屬重複處罰，尚
    有未洽，異議人此部分異議為有理由，應由本院將罰鍰部分
    之處分撤銷，另為不罰之諭知，以資適法；異議人另就吊扣
    駕駛執照12個月異議部分，已逾越20日異議期間，是其此部
    分之異議為無理由，應予駁回。至原處分關於施以道安講習
    部分，未經聲明異議，自不在本件審究範圍內，附此敘明。
據上論斷，應依道路交通案件處理辦法第19條、第20條前段，裁
定如主文。
中    華    民    國    98    年    10    月    29    日
                        交通法庭      法  官  周佳佩
以上正本證明與原本無異。
如不服本裁定，應於收受送達後5 日內向本院提出抗告狀。
中    華    民    國    98    年    10    月    29    日
                                      書記官  王立山


司法院資訊處製作；財團法人民間司法改革基金會備份。
